【裁判字號】    93,訴,2208
【裁判日期】    950714
【裁判案由】    返還林地等
【裁判全文】
臺灣臺中地方法院民事判決  93年度訴字第2208號
原      告  行政院農業委員會林務局東勢林區管理處
法定代理人  丁○○
訴訟代理人  陳日炘律師
複  代理人  己○○
被      告  庚○○○
            乙○○
上二人共同
訴訟代理人  林道啟律師
複  代理人  蔡宜宏律師
            甲○○
上列當事人間請求返還林地事件，於民國95年6月28日言詞辯論
終結，本院判決如下：
    主    文
被告乙○○應將坐落台中縣和平鄉大甲溪事業區第六十八林班地
編號假第三十八地號土地內，如附圖所示編號L部分面積0．5239
公頃之果樹、茶樹予以剷除，並將上開地號土地全部返還原告。
被告庚○○○應將坐落台中縣和平鄉大甲溪事業區第六十八林班
地編號假第三十八地號土地內，如附圖所示編號J部分面積0．36
61公頃之果樹、茶樹予以剷除，及編號K部分面積0．0065公頃之
工寮予以拆除，並將上開地號土地全部返還原告。
被告庚○○○應給付原告新台幣壹拾萬貳仟貳佰伍拾陸元，及自
民國93年11月27日起，至清償日止，按年息百分之五計算之利息
。暨民國93年11月27日起，至返還前項所示土地予原告之日止，
按年給付原告新台幣柒仟伍佰參拾壹元。
訴訟費用由被告乙○○負擔三分之一，被告庚○○○負擔三分之
二。
本判決第一項部分，原告如以新台幣捌萬柒仟元為被告乙○○供
擔保後，得假執行；但被告乙○○如以新臺幣貳拾陸萬壹仟玖佰
伍拾元為原告預供擔保後，得免為假執行。
本判決第二、三項部分，原告如以新台幣玖萬陸仟元為被告庚○○○供擔保後，得假執行；但被告庚○○○如以新臺幣貳拾捌萬
捌仟伍佰伍拾陸元為原告預供擔保後，得免為假執行。
    事實及理由
甲、程序方面：
    按訴狀送達後，原告不得將原訴變更或追加他訴。但被告同
    意及減縮應受判決事項之聲明者或不甚礙被告之防禦及訴訟
    之終結者，均不在此限。民事訴訟法第255條第1項第1款、
    第3款、第7款分別定有明文。原告提起本件訴訟，原聲明請
    求：「(一)被告庚○○○應將坐落台中縣和平鄉大甲溪事業區
    第68林班地假38地號面積0.9000公頃林地上之地上物予以拆
    除或剷除；及將坐落台中縣和平鄉大甲溪事業區第68林班假
    45地號面積0.1000公頃林地上之地上物予以拆除或剷除，並
    將上揭林地均返還予原告。(二)被告應給付原告新台幣（下同
    ）139,216元及自本起訴狀繕本送達翌日起至清償日止，按
    年息百分之五計算之利息。被告應自本起訴狀繕本送達翌日
    起至前項土地返還日止，按年給付原告14,000元。」，嗣於
    本件訴訟進行中，依實際測量占用之範圍及占有者，追加乙○○為被告，並請求被告乙○○應將坐落台中縣和平鄉大甲
    溪事業區第68林班如附圖假38地號編號L部分林地上之果樹
    、茶樹予以剷除，並將上揭林地返還予原告。同時撤回返還
    前開第68林班假45地號林地之請求，另原告就賠償果樹之金
    錢給付及占用土地之不當得利請求部分，亦分別減縮聲明為
    102,256元及按年給付7,531元。經查，被告就上開訴之追加
    及變更，已於民國（下同）95年5月24日及同年6月28日言詞
    辯論期日當庭表示同意，復核係減縮應受判決事項之聲明，
    且不甚礙被告之防禦及訴訟之終結，揆之前揭說明，應予准
    許，合先敘明。
乙、實體方面：
一、原告起訴主張：坐落台中縣和平鄉大甲溪事業區第68林班假
    38地號之國有未登陸林地（以下簡稱系爭林地），於88年1
    月1日起由台灣省政府農林廳林務局東勢林區管理處（即原
    告之前身）出租予被告庚○○○實施造林，雙方訂有台灣省
    德基水庫集水區域內國有森林用地出租造林契約書（以下簡
    稱系爭契約），並約定租期至96年12月31日屆滿。詎料被告
    於承租系爭林地後，未經原告同意，竟不顧系爭林地水土流
    失，擅自將原本總數為226株之數十年生蘋果樹，砍伐而僅
    剩約60株，並另行種植系爭契約第3條第2項造林樹種以外之
    茶樹用以牟利，復未經向原告申請即在系爭林地上增建如附
    圖所示K部分之工寮。而依系爭契約第6條規定：「如有左列
    情形之一者，甲方（即原告）得終止本租約收回林地：…(五)
    乙方（即被告庚○○○）擅自砍伐造林木或原有林木者。…
    (八)違反法令使用租賃物者。(十)乙方違反本契約之約定者」；
    及系爭契約第10條規定：本契約未約定事項，乙方同意依照
    台灣省國有林事業區出租造林管理辦法…規定辦理；及台灣
    省國有林事業區出租造林管理辦法第3條第1項規定：「租地
    造林人有左列情事之一者，林務局得終止租約…(六)濫墾、盜
    伐或…違反規定種植農作物者。…(八)其他違反本辦法之規定
    或契約者。」及同法第5條第1項第3款：「設置工寮應報請
    核准後實施」之規定，是本件被告庚○○○顯已違反兩造系
    爭契約之約定，原告爰以本件起訴狀繕本送達被告庚○○○
    時，兼為終止租約之意思表示，進而本於租賃物返還請求權
    及所有物返還暨除去妨害請求權，請求被告庚○○○將系爭
    林地上之地上物拆除或剷除，返還系爭林地予原告。另被告
    乙○○為系爭林地如附圖所示編號L部分之直接占有人，而
    被告庚○○○則屬間接占有人，本件被告庚○○○與原告間
    之租約既經原告終止，則被告乙○○直接占有系爭林地L部
    分，對原告而言，即屬無權占有，是原告本於民法第767條
    之物上請求權，自得請求被告乙○○將系爭林地如附圖所示
    編號L部分上之果樹、茶樹予以剷除並將上揭林地均返還予
    原告。其次，就遭被告庚○○○砍伐之166株蘋果樹，依系
    爭契約第5條之約定，被告庚○○○應賠償原告損失，其損
    失賠償價額依第4條之標準計算，即每棵果樹3,080元乘以16
    6株再乘以20%，核算金額為102,256元。另系爭林地租約既
    已終止，被告庚○○○無權占有系爭林地，受有相當於租金
    即以申報地價每平方公尺14元乘以面積之年息6%之不當得利
    ，每年7,531元，原告併請求之。並聲明：(1)被告乙○○應
    將坐落台中縣和平鄉大甲溪事業區第68林班如附圖所示假38
    地號編號L所示面積0.5239公頃林地上之果樹、茶樹予以剷
    除，並將上揭林地返還予原告。(2)被告庚○○○應將坐落台
    中縣和平鄉大甲溪事業區第68林班如附圖所示假38地號編號
    J所示面積0.3661公頃林地上之果樹、茶樹予以剷除；及將
    如附圖所示假38地號編號K所示面積0.0065公頃林地上之工
    寮予以拆除，將上揭林地連同第一項編號L所示面積0.5239
    公頃之林地，均返還與原告。(3)被告庚○○○應給付原告
    102,256元及自本起訴狀繕本送達翌日起至清償日止，按年
    息百分之五計算之利息。被告庚○○○應自本起訴狀繕本送
    達翌日起至前項土地返還日止，按年給付原告7,531元。(4)
    願供擔保，請准宣告假執行。
二、被告則以：系爭林地原承租人即訴外人許清雲於84年間死亡
    後，由訴外人古珠金繼承，嗣因古珠金無力耕作，經原告同
    意將系爭林地承租權賣與被告庚○○○後，被告庚○○○旋
    於84年11月8日與原告簽訂系爭林地之租賃契約，嗣於88年2
    月5日再經原告核准續約，租期自88年1月1日起至96年12月
    31日止。而系爭林地上之蘋果樹及茶樹均係原承租人許清雲
    栽種，被告於84年間與原告簽訂承租契約時，及延至88年辦
    理續租換約時至今日，系爭林地上同時栽種蘋果樹及茶樹之
    情況均未改變，故被告庚○○○於承租期間從未砍除任何一
    株蘋果樹，亦從未於系爭林地上種植其他農作物，自無違反
    系爭契約約定關於系爭林地之使用方法；另原告係以同意將
    系爭林地包括其上之蘋果樹及茶樹交予被告庚○○○經營管
    理之意思簽訂租賃契約，故被告庚○○○依約經營管理系爭
    林地上種植之蘋果樹、茶樹，以及採收果實及茶葉，並無違
    背雙方簽訂之租約，且系爭林地之現狀與88年間續約時並無
    不同，惟於88年間原告仍願與被告庚○○○辦理續約，今竟
    以被告庚○○○在系爭林地上種植茶樹為由，欲終止與被告
    庚○○○間之系爭租約，縱認種植茶樹確屬違反租約，但依
    民法第148條第2項之誠信原則，亦不應准許原告以此為由終
    止系爭租約。又原告以被告庚○○○違反台灣省國有林事業
    區出租造林管理辦法為由，終止系爭契約，惟該職權命令既
    無母法之授權，亦非僅就行政機關內部執行法律有關技術性
    、細節性事項所為規範，而係對人民之權利義務為直接之規
    範，其效力應屬僅供參考，法官於審理案件時，並不受其拘
    束，故原告以被告庚○○○違反該辦法即屬違反契約云云，
    應不值採信。另被告乙○○就其占用部分，雖與原告無租賃
    關係，惟該部分土地位於被告庚○○○向原告承租之土地範
    圍內，並經被告庚○○○同意使用，倘被告庚○○○與原告
    間之租賃關係繼續存在，被告乙○○本於庚○○○之同意使
    用該土地即非無權占有等語，資為抗辯。並聲明：(1)原告之
    訴駁回；(2)如受不利判決，願供擔保，請准宣告免為假執行
    。
三、本件兩造不爭執之事項：
  (一)坐落台中縣和平鄉大甲溪事業區第68林班假38地號之國有未
    登錄林地一筆，自88年1月1日起由台灣省政府農林廳林務局
    東勢林區管理處（即原告之前身）出租予被告庚○○○實施
    造林，租期至96年12月31日屆滿。兩造並訂立有台灣省德基
    水庫集水區域內國有森林用地出租造林契約書。
  (二)系爭林地上所種植之茶樹目前仍為被告所管理並收成。
  (三)對94年3月15日兩造之現場會勘紀錄之記載及照片，形式上
    不爭執。
  (四)關於卷內台灣省國有林事業區出租造林管理辦法、造林情形
    調查表、台灣省國有林地事業區出租造林續約申請書，形式
    上之真正不爭執。
  (五)假37地號是被告乙○○所承租，假38地號則是為被告庚○○○所承租。測量的成果圖沒有錯誤。當初被告乙○○與被告
    庚○○○自行分界。假38地號J下方位置（即附圖所示編號L
    部分）目前非被告庚○○○直接占有使用，是由被告乙○○
    直接占有使用。
  (六)對原告所請求被告庚○○○應自本起訴狀繕本送達翌日起，
    至系爭土地返還日止，按年給付原告新台幣7,531元部分，
    如原告之請求權成立，對於此項按年給付的金額，被告不爭
    執。
四、本件兩造爭執所在厥為：(一)被告庚○○○係究自88年2月5日
    續約後始種植茶樹迄今？抑或續約前即已種植？(二)若被告庚○○○於88年2月5日續約時，系爭林地已經有栽種茶樹一情
    屬實，則被告庚○○○於續約後繼續維護、管理、收成茶樹
    迄今，是否違約？(三)88年2月5日續約後，被告庚○○○有無
    砍樹之情事？(四)被告庚○○○未經申請而增建工寮，是否違
    約？(五)被告乙○○是否為無權占有？茲分別說明如下：
  (一)按終止租賃契約，依民法第263條、第258條、第95條等規定
    ，應向他方當事人以意思表示為之；次按出租人於訴狀表示
    其終止之意思者，自訴狀送達於承租人時，契約即為終止（
    最高法院23年度上字第3867號判例意旨參照）。又系爭契約
    第6條規定：「如有左列情形之一者，甲方（即原告）得終
    止本租約收回林地：…(五)乙方（即被告庚○○○）擅自砍伐
    造林木或原有林木者。…(八)違反法令使用租賃物者。…(十)乙
    方違反本契約之約定者」；以及系爭契約第10條規定：本契
    約未約定事項，乙方同意依照台灣省國有林事業區出租造林
    管理辦法…規定辦理。即將該辦法採為系爭契約內容之一部
    ，自得拘束系爭契約之當事人；另依台灣省國有林事業區出
    租造林管理辦法第3條第1項規定：「租地造林人有左列情事
    之一者，林務局得終止租約…，如有損失，租地造林人應依
    約賠償…：(六)濫墾、盜伐…或違反規定種植農作物者。…(八)
    其他違反本辦法之規定或契約者。」及同辦法第5條第1項第
    3款：「設置工寮應報請核准後實施」之規定可知，承租人
    違規設置工寮或違規種植農作物等情，皆屬違反法令使用租
    賃物之情形而得終止租約，此有原告所提系爭契約書及台灣
    省國有林事業區出租造林管理辦法影本在卷可參；經查，系
    爭契約本係集水區域內國有森林用地出租造林契約，系爭契
    約第3條第2款亦載明：乙方承租之林地限於種植香杉、楓香
    、台灣櫸、扁柏、柳杉、紅檜、赤揚等樹種，現有之蘋果樹
    226株樹不得增植或補植，即系爭土地上僅能造林，不得供
    他途使用，然被告明知系爭土地除訂約時原存之蘋果樹外，
    不得農耕，竟種植茶樹，違反前揭禁止之規定；況且，證人
    即原告所屬巡山員丙○○亦到庭證稱：我於90年2月間發現
    系爭林地有種植茶樹，此即明顯違規等語（參本院94年5月5
    日言詞辯論筆錄），並有起訴狀所附現場照片4張可稽，核
    與原告和被告庚○○○於94年3月15日現場會勘紀錄所附照
    片相符，即觀察該照片所示幾乎遍地為茶樹，而無系爭契約
    書所載香杉等樹種存在；雖被告庚○○○辯稱：系爭林地上
    茶樹係訴外人許清雲所栽種，且伊84年11月8日與原告簽約
    承租之際，該茶樹即已存在，且88年換約時原告曾派員實地
    履勘後使換約，即係原告同意伊繼續依約經營管理系爭林地
    上之茶樹之意云云。惟查，證人即原告所屬巡山員戊○○到
    庭證稱：88年1月28日填載會勘紀錄前，伊確有到現場查看
    ，當時系爭林地並無違規情事等語（參同上筆錄），並有大
    甲溪事業區第68林班濫墾清理地承租人轉讓地造林情形調查
    表影本1紙附卷可考，且縱認被告庚○○○所辯系爭林地於8
    8年2月5日續約時，其上已經栽種茶樹一情屬實，然被告庚○○○於續約後繼續經營維護、管理、收成茶樹迄今，亦屬
    違約。蓋依被告庚○○○所出具予原告之台灣省國有林事業
    區出租造林續約申請書內業已切結載明：「…二、凡在租約
    期間承租人願確實遵守契約條款各項規定加強造林、撫育或
    設施水土保持設施，如有故違反，願受有關規定條文處理，
    絕無異議，恐空口無憑，特立此據。」等語。而茶樹乃系爭
    契約第3條第2項造林樹種以外之農作物。依據台灣省國有林
    事業區出租造林地管理辦法第3條第1項第6款後段「違反規
    定種植農作物者」規定，亦為系爭造林契約所禁止，違反者
    得據以終止租約。是被告庚○○○於88年2月5日續約後應立
    即將茶樹剷除改善，俾使系爭林地合於上揭被告出具之出租
    造林續約申請書之切結內容及系爭契約之約定使用狀態。但
    被告庚○○○竟繼續栽種管理收成茶樹圖利，致使系爭租約
    仍處於「違反規定種植農作物者」之狀態，而未改善。原告
    自依上開台灣省國有林事業區出租造林地管理辦法第3條第1
    項第6款後段「違反規定種植農作物者」，而據以終止系爭
    租約。又被告前開所辯栽種茶樹之人係許清雲云云，惟因許
    清雲業已死亡，至於被告庚○○○另提出其與訴外人古珠金
    於83年11月1日簽訂之造林承租權讓渡書1紙為憑，然該讓渡
    書上並無任何已種植茶樹之記載，是被告此項辯解亦難採信
    。再者，兩造所訂立之國有森林用地出租造林契約，既已表
    明當事人真意在於造林之目的，然目前系爭林地上並無依約
    相關之樹種林木種植，而僅有茶樹遍地，被告違約情事甚明
    ，原告自得終止系爭契約。
  (二)次按終止權之行使，不妨礙損害賠償之請求。民法第263條
    準用同法第260條規定。查上開大甲溪事業區第68林班濫墾
    清理地承租人轉讓地造林情形調查表業已載明系爭林地上蘋
    果樹現有株數為226株，此為被告庚○○○於93年12月7日答
    辯狀陳述而不爭執，即88年1月28日前系爭林地上蘋果樹有2
    26株（據證人戊○○到庭證稱係指存活之株數），然原告與
    被告庚○○○於94年3月15日經現場會勘後紀錄記載明：約6
    0株約為70年種植等語，再參酌前揭現場照片所示遍地皆種
    植茶樹，復毫無林木種植其上，並有工寮供作製茶場之用等
    情，且被告庚○○○亦自承系爭林地上茶樹、果樹皆由其管
    理收成在卷，足見短少166株蘋果樹，自係被告庚○○○為
    便利茶樹經營以獲取高經濟利益而予以砍伐。又按系爭契約
    第5條規定：乙方應以善良管理人之注意保管租賃物，並保
    持其生產力，如有管理不週，致損害林木時，應賠償損失。
    至於損失賠償價額之計算則依系爭契約第4條有關租金之規
    定，即果樹甲方分收20%；另蘋果樹每株單價則依據台灣省
    交通處72年6月16日七二交四字第25953號函所示16年以上之
    蘋果樹每株3,080元，是原告得請求之損害額為102,256元（
    3080x166x20%=102256），核屬正當，應予准許。
  (三)查系爭林地上蓋有工寮之事實為被告庚○○○所不爭執，核
    與證人戊○○、丙○○到庭證述情節大致相符，再佐以被告
    庚○○○對於前開現場會勘紀錄所附相片第9頁及如附圖所
    示編號K部分工寮之增建未經申請一情，亦均不爭執。足徵
    被告庚○○○確有未經申請而增建工寮之情事。按系爭契約
    第6條第8款「違反法令使用租賃物者」、第10款「違反本契
    約之約定者」之規定，出租人之原告自得終止系爭租約。又
    依前開台灣省國有林事業區出租造林管理辦法第5條第1項第
    3款「設置工寮應報請核准後實施」之規定，及同辦法第3條
    第1項第8款「其他違反本辦法之規定或契約者」之規定，原
    告亦得終止系爭租約。
  (四)至於被告乙○○就系爭林地並未與原告訂立租地造林契約，
    而其使用系爭林地如附圖所示編號L部分，係被告庚○○○
    與乙○○間擅自約定並未經原告同意等情，為兩造所不爭執
    ，則被告庚○○○所為，核與系爭契約第6條第7款規定相符
    ，原告亦得據以終止系爭租約甚明。則被告乙○○占有使用
    前開附圖所示編號L部分林地，對原告而言，即屬無權占有
    ，原告自得本於民法第767條規定，請求被告乙○○將前開
    編號L部分林地上之果樹、茶樹予以剷除並將該林地返還予
    原告。
  (五)另按無法律上之原因而受利益，致他人受損害者，應返還其
    利益，雖有法律上之原因，而其後已不存在者，亦同；而耕
    地地租不得超過地價百分之八，民法第179條、土地法第110
    條分別定有明文。另按無權占有他人之不動產，可能獲得相
    當於租金之利益，為社會通常之觀念；其依不當得利之法則
    請求返還不當得利，以無法律上之原因而受利益，致他人受
    有損害為其要件，故得請求返還之範圍，固應以對方所受之
    利益為度，非以請求人所受損害若干為準，惟於審酌對方所
    受之利益時，如無客觀具體數據可資計算，請求人所受損害
    之數額，未嘗不可據為計算不當得利之標準。查原告與被告
    庚○○○就前述系爭林地所訂租約，於本件起訴狀繕本對被
    告發生送達效力時終止，已如前述，即本件起訴狀繕本於93
    年11月26日送達被告即發生終止之效力，惟被告庚○○○於
    原告終止系爭契約後，仍繼續占有原承租之林地使用而獲利
    ，自係無法律上原因而獲得利益，並致原告受有損害，合於
    民法第179條規定，則依前開說明，原告請求被告庚○○○
    自本起訴狀繕本送達（即租約終止）之翌日起，至交還系爭
    林地時止之不當得利，均屬有據。次查，系爭林地均為未登
    錄之國有森林用地，為農業發展條例第3第11款所稱之耕地
    ，從而自有土地法第110條規定之適用。又原告與被告庚○○○均同意以申報地價【每平方公尺14元乘以系爭林地被告
    庚○○○所占有部分面積（即8965平方公尺）】之百分之六
    ，作為計算被告庚○○○因無權占用系爭林地所受不當得利
    之基準，核屬妥適，應予准許。故被告庚○○○因無權占用
    上開林地每年所受利益為7,531元（其計算方式為：14×896
    5×6﹪＝7531，元以下四捨五入）。是原告請求被告庚○○○按年給付7,531元範圍內之不當得利，於法有據，應予准
    許。
五、綜上所述，原告以附圖所示前述國有未登錄林地管理人之地
    位，本於租約終止後之租賃物返還請求權及所有物返還請求
    權之法律關係，請求被告乙○○、庚○○○2人依序將主文
    第1項、第2項所示之林地內地上物拆除，並將該等林地分別
    返還原告；及依損害賠償請求權，與本於不當得利之法律關
    係，請求被告庚○○○給付主文第3項所示之損害賠償及不
    當得利，均有理由，應予准許。
六、本件判決原告勝訴部分兩造均陳明願供擔保請准宣告假執行
    及免為假執行，經核均無不合，爰均酌定相當擔保金額，併
    准許之。
七、本件事證已臻明確，兩造所為之其他主張，陳述並所提之證
    據，經審酌後，認均與本件之結論無礙，不再逐一論述，併
    予敘明。
八、訴訟費用負擔、假執行及免為假執行宣告之依據：民事訴訟
    法第78條、第85條第1項但書、第390條第2項、第392條第2
    項。
中    華    民    國    95    年    7     月    14    日
                  民事第四庭    法  官  夏一
以上正本係照原本作成。
如對本判決上訴，須於判決送達後20日內向本院提出上訴狀。
中    華    民    國    95    年    7     月    14    日
                                書記官


司法院資訊處製作；財團法人民間司法改革基金會備份。
